臺灣嘉義地方法院民事判決
110年度朴簡字第213號
原      告  台新國際商業銀行股份有限公司

法定代理人  尚瑞強  
訴訟代理人  王裕程  
被      告  蔡明全  
            莊蔡秀卿
            蔡念慈  

            蔡舜怡  

受告知人    蔡川和  
上列當事人間代位請求分割遺產事件，本院於民國110年12月24
日言詞辯論終結，判決如下：
    主      文
被代位人蔡川和及被告蔡明全、莊蔡秀卿應就被繼承人蔡黃鸞英
所遺如附表一所示之不動產辦理繼承登記。
被代位人蔡川和及被告蔡明全、莊蔡秀卿公同共有如附表一所示
被繼承人蔡黃鸞英之遺產，准予按如附表一所示之比例分割為分
別共有。
原告其餘之訴駁回。
訴訟費用由原告、被告蔡明全、莊蔡秀卿按附表三所示比例負擔
。
    事實及理由
一、被告經合法通知，未於言詞辯論期日到場，核無民事訴訟法
    第386條所列各款情形，爰依原告之聲請，由其一造辯論而
    為判決。
二、原告主張：被代位人蔡川和向原告申請現金卡使用，其後未
    依約如期繳款，迄今尚積欠新臺幣（下同）397,746元及其
    所生之利息未為清償，原告已取得本院109年度司促字第244
    75號支付命令暨確定證明書。而如附表一所示之土地及建物
    （下稱系爭不動產）原為訴外人蔡黃鸞英所有，蔡黃鸞英於
    民國102年7月12日死亡後，系爭不動產由蔡明全、蔡明介、
    蔡川和、莊蔡秀卿、蔡念慈、蔡舜怡共同繼承，尚未辦理繼
    承登記。被代位人蔡川和迄今未清償前開債務，亦怠於行使
    分割共有物之權利，原告為保全債權，爰依民法第242條、
    第1164條規定，提起本件訴訟等語。並聲明：㈠被代位人蔡
    川和及被告應就被繼承人蔡黃鸞英所遺如附表一所示之不動
    產辦理繼承登記。㈡被代位人蔡川和及被告公同共有如附表
    一所示被繼承人蔡黃鸞英之遺產，請准予變價分割，所得價
    金按應繼分比例分配。
三、被告未於言詞辯論期日到場，亦未提出書狀作何聲明或陳述
    。
四、得心證之理由：
  ㈠經查，被代位人蔡川和向原告申請現金卡使用，其後未依約
    如期繳款，迄今尚積欠397,746元及其所生之利息未為清償
    ，原告已取得本院109年度司促字第24475號支付命令暨確定
    證明書。而系爭不動產原為訴外人蔡黃鸞英所有，蔡黃鸞英
    於102年7月12日死亡後，系爭不動產由蔡黃鸞英之子女蔡明
    全、蔡明介、蔡川和、莊蔡秀卿共同繼承，嗣蔡明介於110
    年1月6日死亡，其遺產由蔡明介之兄弟姊妹即蔡明全、蔡川
    和、莊蔡秀卿共同繼承（蔡明介之女蔡念慈、蔡舜怡均已拋
    棄繼承，經本院以110年度繼字第361號准予備查），因此，
    系爭不動產現為被代位人蔡川和及被告蔡明全、莊蔡秀卿公
    同共有，應繼分比例如附表二所示，尚未辦理繼承登記等情
    ，業據原告提出支付命令暨確定證明書、土地登記謄本、繼
    承系統表、戶籍謄本等件為證，並有財政部南區國稅局遺產
    稅核定通知書附卷可稽，復經本院調閱本院110年度繼字第3
    61號民事卷宗核閱屬實，而被告已於相當時期受合法通知，
    未於言詞辯論期日到場，亦未提出書狀作何聲明或陳述，是
    此部分事實，應堪認定。
  ㈡按債務人怠於行使其權利時，債權人因保全債權，得以自己
    之名義，行使其權利，民法第242條前段定有明文。且此項
    代位權行使之範圍，依同法第243條但書規定之旨趣推之，
    尚不以保存行為為限，凡以權利之保存或實行為目的之一切
    審判上或審判外之行為，諸如假扣押、假處分、聲請強制執
    行、實行擔保權、催告、提起訴訟等，皆得由債權人代位行
    使。次按，繼承人有數人時，在分割遺產前，各繼承人對於
    遺產全部為公同共有；繼承人得隨時請求分割遺產，但法律
    另有規定或契約另有訂定者，不在此限，此觀諸同法第1151
    條、第1164條規定甚明。查蔡川和積欠原告之前開債務，並
    經原告取得執行名義，業如前敘，蔡川和既未清償，復怠於
    行使其遺產分割請求權，原告為保全其債權，依民法第242
    條規定代位行使蔡川和請求分割遺產之權利，訴請裁判分割
    系爭不動產，參以系爭不動產未見有何依法律規定或依契約
    訂定不得分割之情形，自屬有據，應予准許。又按因繼承於
    登記前已取得不動產物權者，應經登記，始得處分其物權，
    民法第759條定有明文。查被繼承人蔡黃鸞英所遺系爭不動
    產迄今尚未辦理繼承登記，是原告代位請求被代位人蔡川和
    及被告蔡明全、莊蔡秀卿應就被繼承人蔡黃鸞英所遺系爭不
    動產辦理繼承登記，以利分割，亦屬有據，原告代位請求被
    告蔡念慈、蔡舜怡辦理繼承登記，則屬無據。
　㈢按繼承人欲終止其間之公同共有關係，惟有以分割遺產之方
    式為之，而公同共有物分割之方法，依民法第830條第2項之
    規定，按分別共有物分割之規定即以原物分配或變賣分割為
    之。是以，將遺產之公同共有關係終止改為分別共有關係，
    性質上屬於分割遺產方法之一（最高法院82年度台上字第74
    8號判決參照）。且裁判分割共有物訴訟，為形式之形成訴
    訟，其事件本質為非訟事件，究依何種方式為適當，法院有
    自由裁量之權，並應斟酌當事人之聲明、共有物之性質、經
    濟效用及全體共有人之利益等情事公平決之，不受當事人聲
    明之拘束，惟應斟酌共有人之利害關係、共有物之性質、價
    格及利用效益等情事，以謀分割方法之公平適當。查本件原
    告雖主張變價分割，惟如僅為清償共有人之一即蔡川和之債
    務，即逕將系爭不動產全部變價分割後取償，將使其餘被告
    等具有喪失所有權之虞，且系爭不動產一旦分割為分別共有
    後，原告本即得另經強制執行程序，達成就蔡川和債務受償
    目的，是衡量其目的與手段間之相當性後，認變價分割顯非
    適當之分割方法。本院審酌系爭不動產之財產性質，以原物
    分配於各共有人並無困難，且能維持經濟效用，故認由被代
    位人蔡川和及被告蔡明全、莊蔡秀卿按如附表二所示應繼分
    比例，分割為分別共有為適當。
　㈣綜上所述，請求被代位人蔡川和及被告蔡明全、莊蔡秀卿就
    被繼承人蔡黃鸞英所遺系爭不動產辦理繼承登記，及代位蔡
    川和請求就被繼承人蔡黃鸞英所遺系爭不動產為分割，為有
    理由，應予准許，爰判決如主文第1、2項所示，其逾此範圍
    之請求，則無理由，應予駁回。
五、再按因共有物分割、經界或其他性質上類似之事件涉訟，由
    敗訴當事人負擔訴訟費用顯失公平者，法院得酌量情形，命
    勝訴之當事人負擔其一部，民事訴訟法第80條之1定有明文
    。而代位分割遺產之訴，係由原告以自己名義主張代位權，
    以保全債權為目的而行使債務人之遺產分割請求權，原告與
    被告之間實屬互蒙其利。是以，原告代位蔡川和提起本件分
    割遺產之訴雖有理由，惟本院認關於訴訟費用之負擔，以由
    全體繼承人各按其法定應繼分比例負擔，較屬公允，而原告
    之債務人蔡川和應分擔部分即由原告負擔之，爰諭知訴訟費
    用之負擔如主文第4項所示。
六、訴訟費用負擔之依據：民事訴訟法第79條、第80條之1。
中　　華　　民　　國　　111 　年　　1 　　月　　7 　　日
                  臺灣嘉義地方法院朴子簡易庭
                                  法　官　孫偲綺
以上正本係照原本作成。
如對本判決上訴，須於判決送達後20日內向本庭（嘉義市文化路
308之1號）提出上訴狀（均須按他造當事人之人數附繕本）。如
委任律師提起上訴者，應一併繳納上訴審裁判費。
中　　華　　民　　國　　111 　年　　1 　　月　　7 　　日
                                  書記官  李珈慧
附表一：
編號 被繼承人蔡黃鸞英所遺財產 面積 （平方公尺） 公同共有之權利範圍 分割後之應有部分權利範圍 （分別共有） 1 嘉義縣○○鄉○○段000地號土地 244.38 全部 被代位人蔡川和及被告蔡明全、莊蔡秀卿等3人，應繼分各3分之1，分割後之應有部分各為3分之1。 2 嘉義縣○○鄉○○段000○號建物  全部 被代位人蔡川和及被告蔡明全、莊蔡秀卿等3人，應繼分各3分之1，分割後之應有部分各為3分之1。 
附表二：
編號 繼承人 應繼分比例 1 蔡川和 3分之1 2 蔡明全 3分之1 3 莊蔡秀卿 3分之1 
附表三：
編號 負擔人 訴訟費用負擔之比例 1 原告 3分之1 2 蔡明全 3分之1 3 莊蔡秀卿 3分之1